最高法院刑事判決　　　　　　　　　　　　　　　八十七年度台上字第二八三九號
　　上　訴　人　吳明聰
　　被　　　告　甲○○
右上訴人因自訴被告貪污等罪案件，不服台灣高等法院中華民國八十七年二月五日第
二審判決（八十六年度上訴字第三七四四號，自訴案號：台灣台北地方法院八十五年
度自字第七七九號），提起上訴，本院判決如左：
    主  文
原判決關於業務上過失致人於死及偽造文書部分撤銷，發回台灣高等法院。
其他上訴駁回。
    理  由
壹、撤銷發回部分：
本件原判決以上訴人吳明聰在第一審自訴意旨略稱：被告甲○○係國立臺灣大學醫學
院附設醫院（下稱臺大醫院）內（按：「內」字似有誤載）科醫師，於民國八十五年
三月十三日下午二時許，在該院為上訴人年僅一歲七月之幼女吳靜玟進行「法洛式四
合群症」之一的「肺動脈狹窄」之開刀手術，明知該病症輕微，竟施以高危險度且不
人道之實驗性手術方式（在心臟打個洞將動脈直接穿過心臟），致病童吳靜玟於開完
刀後即未清醒，呈腦死狀態，被告在前述業務上，原應注意病童之狀況，若有異常應
即處理，且非不能注意，竟置病童於加護病房不加聞問，翌日即十四日上午、下午又
二次施以全身麻醉進行緊急開刀手術，佯稱：「心臟血管瘀血堵塞必須緊急開刀，清
除瘀血」，然吳靜玟從未患有「心肌梗塞」之病症，顯係被告藉詞加重吳靜玟病情以
掩飾其十三日開刀時之醫療過失；亦有可能係在同月十三日下午開刀前，因臺大醫院
醫護人員不慎將病童吳靜玟摔傷、碰撞，導致上訴人之女腦部腫脹、大量出血、腦殼
破洞、破裂並呈分裂狀而致腦死，唯被告不敢告知家屬，藉開刀之便以隱瞞實情，故
宣稱吳靜玟係手術後併發「腦水腫疑蜘蛛膜下腔出血」，推卸刑責。吳靜玟終至同年
四月三日十三時五十九分急救無效宣告死亡，被告顯有嚴重之醫療過失行為；被告為
掩飾其醫療上之疏失，復在病歷表上偽造、更改病歷，緣同月十三日下午開刀之病歷
乃一張紅格子類似信紙之病歷表，上訴人眼見被告曾於該表內有畫圖說明，唯翌日緊
急開刀後又動手更改過，被告係從事業務之人，明知為不實之事項而登載於其業務上
作成之文書，足以生損害於他人，因認被告涉有業務上過失致人於死及偽造文書等罪
嫌云云。經審理結果，以不能證明被告犯罪，因而維持第一審諭知被告無罪之判決，
駁回上訴人在第二審之上訴，固非無見。
惟查：(一)、審理事實之法院，對於被告犯罪之證據，應從各方面詳予調查，以期發現
真實，苟非調查之途徑已窮，而被告之犯罪嫌疑仍屬不能證明，要難遽為無罪之判斷
。稽之卷內資料，上訴人一再指訴其女吳靜玟死亡，係被告業務上之過失行為所致，
吳靜玟之屍體尚冰存在台北市立第二殯儀館二○七冰櫃，迄未安葬，上訴人已商得法
醫楊日松之同意，進行屍體覆驗及鑑定死亡原因。原審據上訴人之聲請，先後於八十
六年八月十九日以院刑甲字第一三七三二號及同年十一月十一日以院刑甲字第一八五
二一號函內政部警政署刑事警察局（下稱刑事警察局）徵詢該局顧問楊日松先生是否
願意就上訴人之女吳靜玟之屍體為覆驗並鑑定其死亡原因。該局固先後於同年九月二
日以刑醫字第五七二八○號及同年十一月十八日以刑醫字第七七一六四號函覆，
前函以「本案死者死亡離解剖時間過久（八十五年四月三日死亡），組織已變化，且
係醫療糾紛案件，仍請行政院衛生署醫事審議委員會覆驗（議）較為妥當。」後函則
以「本案死者遺體業於八十五年四月三日經台灣高等法院檢察署法醫中心解剖超過一
年六個月以上，並經醫療鑑定會鑑定，故仍請交行政院衛生署醫療審議會鑑定，較為
妥當。」等各語（見原審卷第八十五、八十六、一二○、一二二頁）。惟原為該局之
法醫楊日松，退休後獲聘為該局之顧問，其就上訴人所請鑑定事項具有特別知識經驗
，依刑事訴訟法第一百九十八條第一款規定，法院自得選任其為鑑定人。上述之刑事
警察局函係就上訴人之女吳靜玟之死亡時間過久，且係醫療糾紛案件，行政院衛生署
醫事審議委員會已鑑定為由函覆原法院，似未徵詢楊日松本人是否同意﹖上訴人既一
再聲請由楊日松覆驗及鑑定其女吳靜玟之死亡原因，原審法院自得依法逕予選任為鑑
定人。原審並未選任楊日松為鑑定人，亦未加傳喚，遽以刑事警察局之上述二函認楊
日松拒絕覆驗，而為有利於被告之判斷，不免速斷。(二)、原判決理由二說明引據台灣
高等法院檢察署法醫中心高檢醫鑑字第二九九號鑑定書鑑定經過四對於死者死亡之
看法5.係記載「死者心臟有多處心肌梗塞，且範圍相當廣泛，其中屬於急性的部分約
佔五％以下，……」（見相字卷第一七三頁）。原判決理由竟認定「死者心臟有多處
心肌梗塞，且範圍相當廣泛，其中屬於急性部分約佔五十％以下，……」，顯與卷存
證據資料不相符合，所為被告有利之判斷，難謂適法。上訴意旨執以指摘原判決此部
分不當，尚非全無理由，應認原判決此部分有撤銷發回更審之原因。
貳、上訴駁回部分：
本件原判決以按犯罪之被害人固得提起自訴，惟以犯罪之直接被害人為限。又不得提
起自訴而提起者，應諭知不受理之判決，刑事訴訟法第三百十九條、第三百三十四條
分別定有明文。貪污罪旨在嚴懲貪污澄清吏治，所保護者為國家法益（按：依法應由
檢察官代表國家，提起公訴），上訴人並非該罪之直接被害人，依法不得提起自訴，
其自訴被告甲○○貪污，自應為不受理判決之諭知。因而維持第一審關於此部分諭知
不受理之判決，駁回上訴人在第二審之上訴，已明其理由，並無違背法令之情形存
在。上訴意旨並未依據卷內資料，具體指摘原判決違法情事，漫指原判決有刑事訴訟
法第三百七十九條第五款之違背法令，為單純之事實上爭執，顯與法律規定得為第三
審上訴理由之違法情形，不相適合。應認上訴人此部分之上訴為違背法律上之程式，
予以駁回。
據上論結，應依刑事訴訟法第三百九十五條前段、第三百九十七條、第四百零一條，
判決如主文。
中      華      民      國    八十七    年      八      月    二十七    日
                              最高法院刑事第五庭
                                  審判長法官  陳  錫  奎
                                        法官  王  德  雲
                                        法官  洪  清  江
                                        法官  吳  昆  仁
                                        法官  李  伯  道
      右正本證明與原本無異
                                              書  記  官
中      華      民      國    八十七    年      九      月      二      日
